【裁判字號】    95,易,1268
【裁判日期】    951127
【裁判案由】    詐欺
【裁判全文】
臺灣士林地方法院刑事判決              95年度易字第1268號
公  訴  人  臺灣士林地方法院檢察署檢察官
被      告  辛○○
上列被告因詐欺案件，經檢察官提起公訴（95年度偵緝字第986
號、987 號、988 號、989 號、990 號、991 號），被告於本院
準備程序中就被訴之事實為有罪之陳述，經本院合議庭裁定改由
受命法官獨任依簡式審判程序審理並判決如下：
    主  文
辛○○連續幫助連續意圖為自己不法之所有，以詐術使人將本人
之物交付，處有期徒刑伍月，如易科罰金以銀元參佰元即新台幣
玖佰元折算壹日。
    事  實
一、辛○○見報紙分類廣告，知可藉由出售金融機構帳戶換取現
    金使用，能預見其交付存摺、提款卡及密碼等帳戶提存工具
    予不熟識之他人使用，可能幫助詐欺犯罪者將被害人因受詐
    欺而匯入該帳戶之金錢以現金提領，致被害人或警方僅能查
    知帳戶名義人，而無從追查該詐欺犯罪者及金錢實際流向，
    仍不違其本意，基於提供帳戶幫助詐欺之不確定故意之概括
    犯意於民國94年8 月中旬，先後分2 次，將其所有之臺北國
    際商業銀行天母分行第00 00000000000號、士林中正路郵局
    第00000000000000號帳戶之存摺、提款卡（含密碼）以每本
    2 仟元及3 仟元之代價，分別於台北縣三重市○○路及三重
    市○○○路，販售予該詐騙集團成員，該人再交由所屬之詐
    欺集團使用。適有如附表一所示庚○○、乙○○、丙○○、
    甲○○、己○○等人於如附表一所示之時間接獲電話，向庚○○、乙○○、丙○○、甲○○、己○○等佯稱：其所有之
    中國信託商業銀行信用卡遭人盜刷云云，致庚○○、乙○○
    、丙○○、甲○○、己○○陷於錯誤，先後轉帳如附表一所
    示之金額至辛○○上揭臺北國際商業銀行天母分行帳戶；另
    有如附表二所示之丁○○、戊○○接獲電話，向丁○○、戊○○佯稱中獎，然需先繳交贈與稅云云，致丁○○、戊○○
    陷於錯誤，先後轉帳如附表二所示之金額至辛○○上揭士林
    中正路郵局帳戶內。嗣如附表一、二所示之庚○○等人於匯
    款後發覺有異，報警處理，始循線查悉上情。
二、案經臺北市政府警察局士林分局報告臺灣士林地方法院檢察
    署檢察官偵查起訴。
     理  由
一、訊據被告辛○○對於因看見報紙分類廣告，知可藉由出售金
    融機構帳戶換取現金使用，且能預見其提供帳戶予不相識之
    人使用，可能幫助詐欺犯罪者將被害人因受詐欺而匯入該帳
    戶之金錢以現金提領，致被害人或警方僅能查知帳戶名義人
    ，而無從追查該詐欺犯罪者及金錢實際流向，仍不違其本意
    ，基於幫助他人詐欺之不確定故意之概括犯意，將其所有之
    臺北國際商業銀行天母分行第00 00000000000號、士林中正
    路郵局第00000000000000號帳戶之存摺、提款卡（含密碼）
    以每本2 仟元及3 仟元之代價，分別於台北縣三重市○○路
    及三重市○○○路，販售予詐騙集團成員等情，坦承不諱，
    而犯罪集團利用上開銀行帳戶將被害人因受詐欺而匯入該帳
    戶之金錢以現金提領等情，並經被害人庚○○、乙○○、丙○○、甲○○、己○○、丁○○、戊○○於於警詢（當事人
    均同意作為證據）中證述甚詳，此外復有被告在台北國際商
    業銀行天母分行及士林中正路郵局之帳戶申請書及交易明細
    表等資料及被害人之匯款單等附於偵查卷可稽，事證明確。
二、按金融存款帳戶，事關存戶個人財產權益之保障，與存戶之
    印鑑章結合，其專屬性、私密性更形提高，一般人亦均有應
    妥為保管存摺、印鑑章，以防止存摺、印鑑章被他人冒用之
    認識，縱有特殊情況偶有將存摺、印鑑章交付他人之需，亦
    必深入瞭解其用途後再行提供以使用，恆係吾人日常生活經
    驗與事理；且金融帳戶為個人理財之工具，申請開設金融帳
    戶並無任何特殊之限制，一般民眾皆可以存入最低開戶金額
    之方式申請開戶，一個人可以在不同之金融機構申請多數之
    存款帳戶使用，並無何困難，此乃眾所週知之事實。則依一
    般人之社會生活經驗，苟見非親非故之人不以自己名義申請
    開戶，反而以出價收購或租用之方式向他人蒐集金融機構帳
    戶供己使用，衡情對收購者將所收購之帳戶用於詐欺犯罪乙
    節當有預見。況觀諸現今社會上，詐騙集團收購人頭帳戶，
    持以作為信貸、手機簡訊詐欺之事，常有所聞，出賣或出借
    帳戶予非親非故之人，受讓人係為謀非正當資金進出，而隱
    瞞行為人身份曝光之不法使用，幾乎已成為人盡皆知之犯罪
    手法等情，益當信而有徵。本件被告辛○○明知將存摺、提
    款卡、提款卡密碼等有關個人財產、身分之物品，淪落於不
    明人士手中，極易被利用為與財產有關之犯罪工具；而與被
    告身分上不具密切關係之人，竟願以現金收購金融機構帳戶
    ，徵求被告提供帳戶以為使用，被告並為求小利加以同意，
    顯然對於該帳戶作為不法使用，有所認識且並不違背其本意
    ，是雖卷內事證並無積極證據證明被告知悉該詐欺犯罪集團
    將如何犯罪，而無法於本件認定被告有共同詐欺之犯罪認識
    ，但其既對帳戶出賣交付他人使用，可能遭犯罪集團用以犯
    罪有所預見，且不違背本意而為之，應有幫助詐欺取財之不
    確定故意甚明。是核被告所為，係犯刑法第339 條第1 項詐
    欺取財之幫助犯。
三、查被告行為後，刑法於94年2 月2 日修正公布，95年7 月1
    日施行，其中刪除第56條（連續犯），並修正第2 條（新舊
    法之比較適用）、第41條（易科罰金）、第33條第5 款（罰
    金刑）等規定。其中刑法第2 條係規範行為後法律變更所生
    新舊法律比較適用之準據法，是刑法第2 條本身雖經修正，
    但該條文既屬適用法律之準據法，本身尚無比較新舊法之問
    題，應逕適用裁判時即修正後刑法第2 條規定以決定適用之
    刑罰法律，先予敘明。再者，
  (一)行為後法律有變更者，適用行為時之法律。但行為後之法律
    有利於行為人者，適用最有利於行為人之法律，修正後刑法
    第2 條第1 項定有明文。又比較時應就罪刑有關之共犯、未
    遂犯、想像競合犯、牽連犯、連續犯、結合犯，以及累犯加
    重、自首減輕暨其他法定加減（如身分加減）與加減例等一
    切規定，綜其全部罪刑之結果而為比較。再從刑附屬於主刑
    ，除法律有特別規定者外，依主刑所適用之法律（最高法院
    95年第8 次刑事庭會議決議參照）。
  (二)又修正前刑法第56條有關「連續數行為而犯同一之罪名者，
    以一罪論，但得加重其刑至二分之一」之連續犯規定，經修
    正刪除。被告2 次幫助詐欺之犯行及上開詐欺犯罪者於本案
    所為多次詐欺犯罪行為均發生於新法施行之前，所為犯罪時
    間緊接，均係犯構成要件相同之罪名，其等主觀上顯係基於
    概括犯意所為，為連續犯，依修正前刑法第56條規定，論以
    一罪，較依新法分論以多次詐欺取財罪之結果，對該等犯罪
    者較為有利，而被告為幫助犯，係從屬於正犯而成立，亦按
    正犯之刑而處罰，自亦對其較為有利。
  (三)修正前刑法第41條第1 項前段規定：「犯最重本刑為五年以
    下有期徒刑以下之刑之罪，而受六個月以下有期徒刑或拘役
    之宣告，因身體、教育、職業、家庭之關係或其他正當事由
    ，執行顯有困難者，得以1 元以上3 元以下折算1 日，易科
    罰金。」，而被告行為時之易科罰金折算標準，依95年7 月
    1 日修正條文施行前罰金罰鍰提高標準條例第2 條前段之規
    定（該條業經總統於95年5 月17日公布刪除，並自95年7 月
    1 日失效），就其原定數額提高為100 倍折算1 日，則被告
    行為時之易科罰金折算標準，應以銀元100 元至300 元折算
    1 日，經折算為新臺幣後，係以新臺幣300 元至900 元折算
    為1 日；惟修正後之刑法第41條第1 項前段則規定：「犯最
    重本刑為5 年以下有期徒刑以下之刑之罪，而受6 個月以下
    有期徒刑或拘役之宣告者，得以新臺幣1,000 元、2,000 元
    或3,000 元折算1 日，易科罰金。」，比較修正前後之易科
    罰金折算標準，以適用修正前刑法第41條第1 項前段及修正
    前罰金罰鍰提高標準條例第2 條之規定較有利於被告。
  (四)罰金刑部分，刑法分則編各罪所定罰金刑之貨幣單位原為銀
    元，修正前刑法第33條第5 款規定：「罰金：1 元（銀元）
    以上。」，而依罰金罰鍰提高標準條例規定，就72年6 月26
    日前修正之刑法部分條文罰金數額提高2 至10倍，其後修正
    者則不提高倍數，並依現行法規所定貨幣單位折算新臺幣條
    例規定，以銀元1 元折算新臺幣3 元；修正後刑法第33條第
    5 款規定：「罰金：新臺幣1,000 元以上，以百元計算之。
    」，刑法第33條第5 款所定罰金貨幣單位經修正為新臺幣後
    ，刑法分則各罪所定罰金刑之貨幣單位亦應配合修正為新臺
    幣，為使刑法分則編各罪所定罰金之最高數額與刑法修正前
    趨於一致，乃增訂刑法施行法第1 條之1 ：「中華民國94年
    1 月7 日刑法修正施行後，刑法分則編所定罰金之貨幣單位
    為新臺幣。94年1 月7 日刑法修正時，刑法分則編未修正之
    條文定有罰金者，自94年1 月7 日刑法修正施行後，就其所
    定數額提高為30倍。但72年6 月26日至94年1 月7 日新增或
    修正之條文，就其所定數額提高為3 倍。」；從而，刑法分
    則編各罪所定罰金刑之最高數額，於上開規定修正後並無不
    同，惟修正後刑法第33條第5 款所定罰金刑最低數額，較之
    修正前提高，自以修正前刑法第33條第5 款規定有利於被告
    。
  (五)綜上，本件經綜合觀察全部罪刑比較之結果，依修正後刑法
    第2 條第1 項前段規定，應適用修正前刑法第56條、第41條
    第1 項前段、第33條第5 款之規定。
  (六)再修正前刑法第30條規定：「幫助他人實行犯罪行為者，為
    幫助犯。雖他人不知幫助之情者，亦同。幫助犯之處罰，得
    按正犯之刑減輕之。」，而修正後之刑法第30條則規定：「
    幫助他人犯罪者，為從犯。雖他人不知幫助之情者，亦同。
    從犯之處罰，得按正犯之刑減輕之。」，觀諸修正前後幫助
    犯之規定，僅有文字之修正，無關成立幫助犯內容之實質之
    變更，非屬科刑規範事項之變更，自非法律之變更，應逕行
    適用修正後之規定。
四、核被告辛○○所為，係犯刑法第339 條第1 項之詐欺取財罪
    。被告對詐欺正犯提供帳戶資以助力，但並未參與詐欺犯罪
    行為之實行，應屬幫助他人實行犯罪行為，為幫助犯，爰依
    修正後刑法第30條第2 項規定減輕其刑。又被告先後分2 次
    將存摺賣與詐欺犯罪者之幫助詐欺犯行及本案實行詐欺犯罪
    者，先後多次詐欺取財犯行，均時間緊接，犯罪構成要件相
    同，顯係基於概括犯意為之，應依修正前刑法第56條連續犯
    之規定論以一罪，並加重其刑，並先加後減之。爰審酌被告
    之品行、智識程度、犯罪所生之損害及犯後坦承犯行，深表
    悔悟，及其目前已離婚有1 子須扶養等一切情狀，量處如主
    文所示之刑，並依上述規定諭知易科罰金之折算標準，以示
    懲儆。
據上論斷，應依刑事訴訟法第273 條之1 第1 項、第299 條第1
項前段，修正後刑法第2 條第1 項前段、刑法第339 條第1 項、
第30條第2 項、修正前刑法第56條、第41條第1 項前段，修正前
罰金罰鍰提高標準條例第1 條前段、第2 條，現行法規所定貨幣
單位折算新臺幣條例第2 條，判決如主文。
本案經檢察官王以文到庭執行職務
中    華    民    國    95    年    11    月    27    日
                  刑事第三庭法  官  賴邦元
以上正本證明與原本無異。
如不服本判決，應於判決送達後10日內，向本院提出上訴狀。
                            書記官  游意婷
中    華    民    國    95    年    11    月    27    日
附錄本案論罪科刑法條之依據：
中華民國刑法第339條
（普通詐欺罪）
意圖為自己或第三人不法之所有，以詐術使人將本人或第三人之
物交付者，處5 年以下有期徒刑、拘役或科或併科1 千元以下罰
金。
以前項方法得財產上不法之利益或使第三人得之者，亦同。
前二項之未遂犯罰之。
附表一：
  ┌──┬───┬────┬─────┬────┬──┐
  │編號│被害人│匯款時間│匯款金額  │匯款地點│方式│
  ├──┼───┼────┼─────┼────┼──┤
  │1   │庚○○│94年8月 │4萬7490元 │不詳    │轉帳│
  │    │      │16日    │          │        │    │
  ├──┼───┼────┼─────┼────┼──┤
  │2   │乙○○│同上    │1萬2775元 │臺中市  │轉帳│
  ├──┼───┼────┼─────┼────┼──┤
  │3   │丙○○│同上    │5萬9966元 │臺中市  │轉帳│
  ├──┼───┼────┼─────┼────┼──┤
  │4   │甲○○│同上    │2萬1069元 │臺中市  │轉帳│
  │    │      │        │          │        │    │
  ├──┼───┼────┼─────┼────┼──┤
  │5   │己○○│同上    │4萬4329元 │臺中市  │轉帳│
  └──┴───┴────┴─────┴────┴──┘
附表二：
  ┌──┬───┬────┬─────┬────┬──┐
  │編號│被害人│匯款時間│匯款金額  │匯款地點│方式│
  ├──┼───┼────┼─────┼────┼──┤
  │1   │丁○○│94年8月 │3萬5000元 │桃園成功│匯款│
  │    │      │19日    │          │路郵局  │    │
  ├──┼───┼────┼─────┼────┼──┤
  │2   │戊○○│同上    │6萬8000元 │臺南縣官│匯款│
  │    │      │        │          │田鄉官田│    │
  │    │      │        │          │郵局    │    │
  └──┴───┴────┴─────┴────┴──┘


司法院資訊處製作；財團法人民間司法改革基金會備份。
